【裁判字號】    97,再易,17
【裁判日期】    970624
【裁判案由】    債務人異議之訴
【裁判全文】
臺灣高等法院民事判決                  97年度再易字第17號
再審  原告  丙○○
訴訟代理人  葉民文律師
再審  被告  甲○○
訴訟代理人  乙○○
上列當事人間債務人異議之訴事件，再審原告對於中華民國96年
12月25日本院96年度上易字第521號確定判決提起再審之訴，本
院於97年6月10日言詞辯論終結，判決如下：
    主  文
再審之訴駁回。
再審訴訟費用由再審原告負擔。
    事實及理由
一、再審原告主張：本院96年度上易字第 521號確定判決（以下
    稱原確定判決）認再審被告之母乙○○，將其對於訴外人李
    陳美月新臺幣（下同）80萬元之借款債權（以下稱系爭債權
    ）讓與再審被告，伊並承擔此一債務，且前開債權即為再審
    被告就伊所有坐落基隆市○○○路65巷5號2樓之房屋及基地
    （以下稱系爭房地）設定之抵押權（以下稱系爭抵押權）所
    擔保之債權，因而駁回伊之請求。惟原確定判決違反最高法
    院42年台上字第1306號判例、民事訴訟法第400條第1項、第
    401條及民法第870條之規定，有民事訴訟法第496條第1項第
    １款所定適用法規顯有錯誤之再審事由。且本件尚有債權計
    算書及和解書等，於前訴訟程序言詞辯論終結前已存在而未
    經斟酌之證物，如斟酌該等證物伊可受較有利之判決，亦有
    民事訴訟法第496條第1項第13款之再審事由。爰依民事訴訟
    法第496條第1項第1款及第13款之規定， 提起再審之訴。並
    聲明：(一)原確定判決廢棄。(二)再審被告在前訴訟程序之第二
    審上訴駁回。
二、再審被告則以：再審原告所提之事實，業經原確定判決審酌
    ，原確定判決並無違誤；而債權計算書及和解書，係因伊母
    親乙○○前執臺灣基隆地方法院（以下稱基隆地院）95年度
    訴字第213 號確定判決，強制執行李陳美月之另一建物時，
    擬洽談和解所書立，惟嗣後並未達成和解；另案確定判決之
    訴訟標的與系爭債權係不同債權等語，資為抗辯。並答辯聲
    明：再審之訴駁回。
三、查再審原告前以，伊並未積欠再審被告任何債務，亦未同意
    設定系爭抵押權予再審被告，再審被告卻聲請基隆地院以95
    年度拍字第591號民事裁定准予拍賣系爭房地， 並以95年度
    執字第9772號事件進行強制執行等情，求為確認再審被告就
    系爭房地所設定之系爭抵押權不存在，及再審被告應將該抵
    押權塗銷及不得依前開拍賣抵押物裁定為執行名義，對系爭
    房地為強制執行之判決。經前訴訟程序第一審判決再審原告
    全部勝訴。再審被告不服，提起上訴，復經原確定判決廢棄
    第一審判決，而駁回再審原告在第一審之訴，全案並告確定
    ，業經本院調閱原確定判決歷審卷宗，核閱屬實。
四、按民事訴訟法第496條第１項第1款所謂適用法規顯有錯誤，
    係指確定判決所適用之法規顯然不合於法律規定，或與現尚
    有效之判例、解釋顯然違反者而言，不包括認定事實錯誤、
    取捨證據失當、判決不備理由等情形在內。本件再審原告主
    張， 另案基隆地院95年度訴字第213號及本院95年度上易字
    第1007號民事確定判決（以下合稱另案確定判決），已認定
    伊並未積欠乙○○任何債務，且伊就李陳美月與乙○○間之
    債務並無連帶清償責任，是依民事訴訟法第400條第1項之規
    定，乙○○自應受另案確定判決之既判力拘束，不得再主張
    伊積欠其債務，又再審被告係主張繼受乙○○之系爭債權，
    則依民事訴訟法第401條之規定， 再審被告亦應受前開確定
    判決之既判力拘束。 原確定判決違反前開民事訴訟法第400
    條、 第401條及最高法院42年台上字第1306號判例意旨所稱
    ：「訴訟標的之法律關係，於確定之終局判決中經裁判者，
    當事人之一造以該確定判決之結果為基礎，於新訴訟用作攻
    擊防禦方法時，他造應受其既判力之拘束，不得以該確定判
    決言詞辯論終結前，所提出或得提出而未提出之其他攻擊防
    禦方法為與該確定判決意旨相反之主張。」等情，即有適用
    法規顯然錯誤之情事。又乙○○於另案確定判決審理程序中
    主張， 系爭抵押權係擔保李陳美月向其借用之156萬元之債
    務， 顯見乙○○總債權額即為該156萬元，並無另外的80萬
    元債權可贈與再審被告。是乙○○主張系爭抵押權係擔保15
    6萬元之債權， 要不得再為其他80萬元債權之擔保，原確定
    判決認系爭抵押權為80萬元之債權擔保，亦顯有適用民法第
    870條規定錯誤情事云云。惟查：
  (一)原確定判決係謂， 基隆地院95年度訴字第213號判決認定再
    審原告就李陳美月對乙○○所負110萬元債務， 並未成立連
    帶債務，且系爭抵押權之抵押權人為再審被告， 與該110萬
    元之借貸無關，因而駁回乙○○對再審原告連帶給付之請求
    ，乙○○就該敗訴部分，並未上訴，而告確定。至李陳美月
    就其敗訴部分，提起上訴，經本院95年度上易字第1007號判
    決駁回其上訴確定，並未認定再審原告未承擔李陳美月80萬
    元債務，亦未認定再審被告就系爭抵押權對再審原告不存在
    等情事，要無民事訴訟法第400條及第401條既判力效力及於
    本件債權之問題，而未採再審原告此部分主張。是原確定判
    決係認定乙○○於另案確定判決對李陳美月及再審原告主張
    之156萬元債權與系爭債權並非相同， 而系爭抵押權之債權
    人為再審被告，亦與另案確定判決之借貸無關。據此，另案
    確定判決中乙○○主張之債權與本件再審被告受讓自乙○○
    、再審原告同意承擔之系爭債權並非相同，自無違反無民事
    訴訟法第400條第1項 、 第401條及最高法院 42年台上字第
    1306號判例之問題。至再審原告主張，李陳美月借貸總金額
    只有156萬元，並非156萬元及80萬元2筆債務； 及依乙○○
    之陳述，系爭債權屬死因贈與，是再審被告尚未取得乙○○
    之系爭債權等節，縱然屬實，亦係原確定判決認定事實有無
    錯誤之問題， 與民事訴訟法第496條第1項第1款所謂適用法
    規顯有錯誤不符，再審原告此項主張，顯不可採。
  (二)民法第870條規定， 抵押權不得由債權分離而為讓與，或為
    其他債權之擔保。依前所述，另案確定判決已認定，系爭抵
    押權之抵押權人為再審被告，與該案乙○○主張之借貸無關
    ，則系爭抵押權並非自另案確定判決之債權所分離而讓與，
    或為其他債權之擔保等情事， 亦無違反民法第870條規定之
    可言。
五、次按，民事訴訟法第496條第1項第13款規定得提起再審之訴
    ，除當事人發現未經斟酌之證物或得使用該證物者外，尚須
    以該證物如經斟酌，當事人可受較有利益之裁判為要件，如
    該證物縱加斟酌，仍不能認為當事人可受較有利之裁判者，
    即難認再審之訴為有理由。再審原告主張，乙○○於前訴訟
    程序事實審言詞辯論終結前之96年10月25日經里長李進發向
    李陳美月提出債權計算書及和解書，記載李陳美月、丙○○
    積欠之金額為1,538,860元， 確與乙○○於另案確定判決中
    之主張相同，顯見乙○○並未將系爭債權讓與再審被告，亦
    未由伊承擔債務，該證物因李陳美月未向再審原告告知，而
    未能於前訴訟程序中提出，有民事訴訟法第496條第1項第13
    款規定之情事，並提出債權計算書及和解書為證。然前開和
    解書所擬草案內容略謂，立和解書人李陳美月、丙○○（簡
    稱甲方）乙○○、甲○○（簡稱乙方），由中興里里長李進
    發先生出面調解後，乙方願意和解，條件如下：(一)經乙方結
    算， 甲方積欠乙方之債務為2,558,376元，乙方看在調解人
    面上，願減掉358,376元，以220萬元為債權，…(四)丙○○同
    意由原債權人甲○○繼續登記其名下不動產之抵押權設定登
    記。不得無故主張此抵押權無效等語。而再審被告訴訟代理
    人乙○○已陳稱 ：「當時是因為是李陳美月的110萬元判決
    確定，我去執行她壹個違章建築，這個違章建築她又過給他
    的小叔，…他有參加里長的會，他要標給我，還有丙○○提
    供擔保的17萬元也要給我領，叫我對李陳美月的假扣押撤銷
    掉…所以寫和解書，但是後來沒有談成，當時丙○○還沒有
    判決確定。」等語，參以該和解草案所附債權計算書內容，
    前開2,558,376元包含乙○○於另案確定判決主張之1,538,8
    60元、利息及另案訴訟費用等，可證再審被告辯稱，該和解
    草案係於乙○○執行另案確定判決之程序中所提，為解決另
    案確定判決金額及執行程序之爭議一節屬實。是依該和解書
    及所附債權計算書之內容，無從證明已將系爭債權之爭議納
    入和解草案範圍，自不能僅以該和解書草案將兩造列為當事
    人，且結算內容未計入系爭債權，即謂乙○○並未將系爭債
    權讓與再審被告，並由再審原告承擔債務。況原確定判決係
    採證人林慧蓮證稱，再審原告拿印鑑證明予林慧蓮，並稱為
    設定抵押權之用等語，及再審原告就再審被告所發催討還款
    之存證信函、准予拍賣抵押物裁定均未予爭執，暨再審原告
    於另案確定判決程序中，未否認系爭抵押權之設定各情，認
    定乙○○確有將系爭抵押債權讓與再審被告，且再審原告並
    已承擔李陳美月該項債務。是再審原告所提前揭證物既不足
    證明乙○○未將系爭債權讓與再審被告，並由再審原告承擔
    該債務，亦不能推翻原確定判決之前述判決理由，則該證物
    縱經斟酌，顯然不足使再審原告受較有利之裁判，自難認係
    民事訴訟法第496條第1項第13款所指之新證據。
六、綜上所述， 再審原告依民事訴訟法第496條第1項第1款及第
    13款規定，提起本件再審之訴，為無理由，應予駁回。
七、據上論結，本件再審之訴為無理由。依民事訴訟法第78條，
    判決如主文。
中    華    民    國    97    年     6    月    24    日
                    民事第十一庭
                        審判長法  官  鄭雅萍
                              法  官  徐福晉
                              法  官  詹文馨
正本係照原本作成。
不得上訴。
中    華    民    國    97    年    6     月    25    日
                              書記官  周淑靜


司法院資訊處製作；財團法人民間司法改革基金會備份。
